【裁判字號】    90,台上,329
【裁判日期】    900223
【裁判案由】    確認收養關係不存在等
【裁判全文】
最高法院民事判決                                  九十年度台上字第三二九號
    上  訴  人  己 ○ ○
    被 上訴 人  辛 ○ ○
                丙○○○
                乙○○○
                戊 ○ ○
                甲○○○
                丁○○○
    右六人共同
    訴訟代理人  戴 永 達律師
    被 上訴 人  庚 ○ ○
右當事人間請求確認收養關係不存在等事件，上訴人對於中華民國八十八年九月二十
八日台灣高等法院高雄分院第二審更審判決（八十八年度家上更(一)字第二號），提起
上訴，本院判決如左：
    主  文
上訴駁回。
第三審訴訟費用由上訴人負擔。
    理  由
本件上訴人主張：上訴人為涂戊生之曾孫，被上訴人為涂運郎之繼承人，涂戊生有子
三人，即涂小、涂安（絕嗣）、涂阿滿（即上訴人之祖父），涂小之妻涂黃安
妹於涂小死亡後之日據明治四十五年五月二十日，未經親屬同意，且違反「昭穆相
當」原則，收養其女涂娣妹之子（即涂小與涂黃安妹之外孫）涂運郎為涂小之螟
蛉子，應為無效。詎涂運郎以其為涂戊生及涂小之繼承人自居，無權占用上訴人單
獨繼承而取得涂戊生之遺產即坐落屏東縣竹田鄉○○段三四五號土地（下稱系爭土地
），並爭執其對涂戊生之系爭土地有三分之一潛在應繼分繼承權，訴請塗銷繼承登記
，侵害上訴人之繼承權及系爭土地之權利。求為(一)確認被上訴人之被繼承人涂運郎與
涂小、涂黃安妹間之收養關係不存在。(二)確認被上訴人及其被繼承人涂運郎對涂戊
生、涂小之遺產無繼承權之判決。
被上訴人則以：被上訴人之被繼承人涂運郎前訴請上訴人塗銷系爭土地之繼承登記，
經三審判決確定，認定涂小、涂黃安妹與涂運郎間之收養關係存在，且涂運郎對涂
戊生、涂小之遺產有繼承權。上訴人在本件訴訟所主張之事實及證據，均為該確定
判決所不採，違反上開確定判決之既判力，再提出本件訴訟，自非合法。又涂小、
涂黃安妹收養涂運郎，及涂戊生、涂小死亡發生繼承之問題，均發生在日據明治年
間，上訴人以過去之法律關係作為確認之訴之標的，於法亦不合等語，資為抗辯。
原審依審理之結果，以：按台灣在日據時期本省人間之親屬及繼承事項，不適用日本
親屬繼承之規定，而依當地之習慣決之，最高法院五十七年度台上字第三四一○號著
有判例。準此，本件收養及繼承均發生於日據時期，其法律關係自應依當時台灣之民
事習慣認定之。次按前清時代，我固有法，養親以男子為原則，台灣習慣亦同。夫亡
而無子嗣時，雖由寡妻為其立嗣，但古時女子無收養能力，故非寡妻為自己之立嗣。
是日據時代台灣之民事習慣，養親須為男子，此為收養之實質要件（見「台灣民事習
慣調查報告」第一五六頁）。又「於台灣，某人死亡後，實際上往往為其收養養子，
一如其生存中之收養，在此情形，係以該死者之祭祀及承繼財產為目的」（明治四十
二年控民字第五六二號判決）；「寡婦雖生子女，仍得收養男子為螟蛉子，將其追立
為亡夫之繼承人，被追立之男子，除因鬮分或繼承人間之協定而特定其應繼分者外，
得排除親生女，單獨為遺產繼承人」（明治四十四年控民字第七一八號、明治四十五
年二月三日判決，見同上報告第三六一至三六二頁）。查本件上訴人為涂戊生之曾孫
，被上訴人為涂運郎之繼承人，涂戊生出生年月日不詳，生前育有三子，即長男涂小
、次男涂安、男涂阿滿，涂阿滿為上訴人之祖父。涂戊生於明治十七年（即民
前二十八年）去世，其子涂小於明治三十九年（即民前六年）去世，涂安於大正
一年（民國一年）去世，涂阿滿於明治四十三年（即民前二年）去世；涂小與涂黃
安妹生有二女，即長女涂娣妹、次女涂運妹，長女涂娣妹與黃順添結婚，於明治四十
一年八月二十八日生有黃運郎。則黃運郎為涂小與涂黃安妹之外孫，係二親等直系
血親卑親屬。涂小於明治三十九年去世後，其妻涂黃安妹於明治四十一年（民前四
年）二月二十二日自涂安戶內分戶獨立，設籍高雄州潮州郡竹田庄南勢，於明治四
十五年五月二十日收養外孫黃運郎為螟蛉子，改名涂運郎，其戶籍謄本上則記載涂運
郎「為涂黃安妹之螟蛉子」等情，有提出涂戊生繼承系統表及戶籍謄本可稽，並為兩
造所不爭，堪信為真實。又涂黃安妹係於明治二十二年九月二十日與涂小結婚，涂
小於明治三十九年（即民前六年）死亡，生前育有二女涂娣妹、涂運妹，無男子，
此有戶籍謄本在卷可稽。被上訴人之被繼承人涂運郎係於明治四十五間（民國元年）
被涂黃安妹收養，依當時台灣之習慣，女子既無收養能力，則涂小之寡妻涂黃安妹
收養涂運郎，殊不可能為自己收養。易言之，涂小既無子嗣，寡妻涂黃安妹於涂小
死亡後，收養涂運郎為螟蛉子，揆諸上開說明，自係涂黃安妹因祭祀及繼承財產為
目的，為亡夫涂小立嗣，收養涂運郎為涂小之螟蛉子，而非為其自身收養，至為
灼然。此亦可由涂黃安妹於收養黃運郎後，能在戶籍上入籍，乃將其姓氏改與其亡夫
涂小相同之姓氏「涂」，且與上訴人同為涂小之派下孫，共同依習俗祭祀涂小
可證。又關於親族間之養子，固不問同宗與外姻，均以尊卑昭穆相當為要件，不得收
養孫輩之人為養子，而異宗異姓之收養，通以螟蛉子稱之，戶籍上亦記載為螟蛉子，
惟若無子輩之人可收養時，雖不得已而取孫輩之人，惟此時不以之為養子，是以養孫
收養之。此在日據時代，因女子並無繼承權，故其女子出嫁所生之外孫為異姓，更無
繼承權。然外孫總比毫無關係之他人來得親密，茲因祭祀及繼承財產之目的，當時台
灣之習慣，常喜收養異性無繼承權之外孫，使其成為同姓有繼承權之養孫，亦時有所
聞，此參日據時代諸多之判決，例如：「養親收養其孫輩之人時，應稱為養孫，而不
可稱為養子，此雖為明顯之事實，但依台灣以往之慣例，該養孫應與養子同，為養親
之繼承人」、「收養孫輩者，嚴格言之，不得稱為養子，而應稱為養孫；但關於其繼
承順位，與養子同，此為台灣之習慣」（大正十年上民字第三二號、大正十一年上民
字第一○七號判決）（上同報告第二七一頁），即可明瞭。觀之該日本判決，亦不謂
其收養孫輩而卻於戶籍上載為養子（螟養蛉子）之情形者為無效；相反的，該等判決
反認為此種情形，雖應以養孫視之，但仍發生收養之效力，且其繼承之順位與養子相
同，無異承認養孫亦有繼承權。查涂黃安妹為亡夫涂小死後立嗣，收養涂運郎，涂
運郎之戶籍上雖載為「養子緣組入戶」、「螟養蛉子」，然嚴格言之，實則應為涂小
、涂黃安妹之養孫，應無疑義，自難指其違反「昭穆相當」原則，認為該收養為無
效。故涂運郎與涂小、涂黃安妹間之收養關係，自屬合法存在。上訴人雖援引明治
四十年控字第二四號、大正一○年上民字第一六、一七號判決，主張死後收養（即死
後立嗣）僅限於子先父死亡之情形始得為之，涂戊生於明治十七年（即民前二十八年
）去世，其子涂小則於明治三十九年（即民前六年）去世，而涂小之妻涂黃安妹
係於涂小去世後之明治四十五年五月二十日收養外孫黃運郎為螟蛉子，當無「追立
」習慣之適用云云，然細譯上開判決意旨固係在子比父先死之情況下，寡妻為亡夫立
嗣以為繼承之說明，並未明示父比子先亡之時，寡妻不能為亡夫立嗣之情形。況「依
臺灣舊習慣，為繼承人之長子死亡而無後嗣時，得由親族協議，追立其繼承人，使其
承繼已死亡長子之地位，並承繼其遺產」（昭和一○年上字第二七三號判決）（見同
上報告第三六一頁），亦未限制追立繼承人，僅限於子先父死亡之情形始得為之。是
上訴人上開之主張，殊不足採。再者，上訴人另以「被繼承人死亡後，依親屬協議追
立未成年人為其繼承人，乃臺灣習慣上之所謂死後養子」（見同上報告第四三三頁）
、「依臺灣習慣，為繼承人之長子死亡，而無後嗣時，得由親族協議追立其繼承人，
使其繼承已死亡長子之地位，並承繼其遺產」（昭和一○年上字第二七三號判決）、
「養子繼承人之追立：寡妻之地位，業主死亡而無繼承人時，其寡妻得經過尊親屬之
同意，暫時繼承遺產，至有養男繼承人為止。又寡妻不繼承時，得由尊親屬繼承，而
後再使養男繼承人繼承，不問其繼承人為過房子與螟蛉子」（明治四三年控六二九號
判決）（見同上報告第三六一、二七六頁），主張涂黃安妹收養涂運郎為螟蛉子，並
未經親屬會議同意，依法無效云云。然查涂黃安妹為亡夫涂小追立涂運郎為養孫之
後，數十年來並無任何涂小之家族出面表示反對，且民國五十四年間涂戊生之子孫
由涂運郎與上訴人己○○等共同重修祖墳時，其所立墳碑上記載：「涂少派下孫運
郎」，足見收養涂運郎為養孫，係經涂小之親屬會議協議同意，至為明顯。上訴人
雖主張涂小之墓碑係涂運郎於民國五十四年私自所立，蓋當時上訴人年僅十七、八
歲（上訴人係三十六年十一月一日生），何來與之「共同重修」云云，但十七、八歲
之男子，並非絕對無為先人重修祖墳之能力，況上訴人與涂運郎共同重修祖墳，亦未
必一定有金錢之支付；此外，上訴人於涂運郎另案起訴請求塗銷繼承登記事件中，則
對是項事實，未曾加以否認。且涂運郎重修祖墳之墓碑上，固載「涂少」，非「涂
小」，然查涂小係於日據時代前死亡，因此，其個人之戶籍資料已無可考，惟依
兩造提出之日據時代戶籍謄本記載僅有涂小，而無涂少其人，而「小」、「少」
日語音相近，是依上開戶籍資料記載，上開墓碑上所載涂少，即為涂小，應屬無
訛。此外，上訴人亦無法舉證證明涂黃安妹為亡夫涂小追立涂運郎為養孫，係由其
一人之意思為之，而未經親屬會議之協議，是上訴人上開主張，亦不足採。被上訴人
之被繼承人涂運郎與涂小、涂黃安妹間之收養關係應屬合法在，雖涂運郎之戶籍上
載「養子緣組入戶」、「螟養蛉子」，然依當時之習慣，實則為涂小、涂黃安妹之
養孫。上訴人主張涂黃安妹收養涂運郎為螟蛉子，違反「昭穆相當」原則及與「死後
立嗣」之要件不符，其收養無效云云，要不可採。次查，系爭土地登記所有權人為涂
戊生，於民國七十八年十一月二十八日上訴人辦理繼承登記為其一人所有，有土地謄
本可稽。按日據時期台灣之習慣，家產乃家屬（包括家長在內）之共有財產，而非父
祖或家長個人所有。遺產未分配之前，係屬各房全體之共有財產（明治三十一年控字
第一七六號判決）。又遺產未經鬮分之前，為子孫之共有財產，繼承人對之並無業主
權（明治三十四年控字第十二號、四十四年控字第七一八號判決）。則系爭土地於上
訴人辦理繼承登記前，既登記所有權人為涂戊生，足認涂戊生死亡迄今，尚未分配或
分，應屬涂戊生之子孫共有財產甚明。再者，未經鬮分之父祖遺產，屬於其共同繼
承人共有，不問長幼或親生與螟蛉，其應有部分均等（明治三十二年控字第九一一號
判決）。查涂戊生於明治十七年九月十日死亡，其子涂小則於明治三十九年（即民
前六年）去世，惟涂戊生死亡後，其家產未經鬮分，故系爭土地應由涂小、涂安
、涂阿滿三人共同繼承而為公同共有。抑且，涂戊生死亡後由涂安相續為戶主，涂
黃安妹於明治二十二年九月二十日與涂小結婚，並與涂安在同一戶內，有上訴人
提出之戶籍謄本可證。上訴人亦自承涂戊生世前，其所生之長男涂小、次男涂安
、男涂阿滿均「同籍同財」而居。足見涂戊生死亡時，涂小與涂戊生仍在同一戶
內。又涂小死後，因無子嗣，其寡妻涂黃安妹因祭祀及繼承財產之目的，為亡夫涂
小立嗣，收養涂運郎為涂小之螟蛉子，然實為養孫之關係，已如前述，是時系爭
土地屬涂戊生之子孫共有，揆諸前述日據時期之台灣習慣，養孫之地位與養子相同，
則涂運郎自得繼承涂小之權利，為涂小之繼承人。涂戊生死亡時，涂小既尚健
在，涂小依法得繼承涂戊生之財產，涂運郎因輾轉繼承，自得對涂戊生之遺產即系
爭土地享有繼承權。上訴人雖主張依台灣習慣「應分親於分析家產之際，已不為該家
之家屬時，則對家產並無應有部分自不得參與分產」，「依習慣，繼承人以留於被繼
承人同一戶內者為限」、「舊習慣上，繼承須以留於被繼承人之戶內為要件」，涂戊
生死亡後由涂安相續為戶主，涂黃安妹於明治四十一年二月二十日「分家」後，始
於明治四十五年五月二十日收養涂運郎為螟蛉子，依前開臺灣民事習慣，涂運郎對原
戶主涂茂生之遺產無繼承權云云，然涂戊生死亡時，其子涂小既仍留在其戶內而有
繼承權，涂運郎對涂小又依法享有繼承權，是涂運郎對涂戊生、涂小之遺產自有
繼承權。被上訴人係涂運郎之繼承人，為兩造所不爭。是被上訴人對於涂運郎繼承涂
戊生、涂小之遺產，於涂運郎死亡後，亦仍有繼承權。從而，上訴人訴請確認被上
訴人之被繼承人涂運郎與涂小、涂黃安妹間之收養關係不存在，及確認被上訴人及
其被繼承人涂運郎對涂戊生、涂小之遺產無繼承權，均無理由。爰維持第一審所為
上訴人敗訴之判決，駁回其上訴，經核於法並無違背。上訴論旨，猶執陳詞，並就原
審已論斷者，泛言未論斷，指摘原判決不當，聲明廢棄，為無理由。
據上論結，本件上訴為無理由。依民事訴訟法第四百八十一條、第四百四十九條第一
項、第七十八條，判決如主文。
中      華      民      國     九十     年      二      月    二十三    日
                              最高法院民事第二庭
                                  審判長法官  曾  桂  香
                                        法官  劉  延  村
                                        法官  劉  福  聲
                                        法官  黃  秀  得
                                        法官  顏  南  全
      右正本證明與原本無異
                                              書  記  官
中      華      民      國     九十     年      三      月     十三     日


司法院資訊處製作；財團法人民間司法改革基金會備份。
